【裁判字號】    98,易,234
【裁判日期】    981209
【裁判案由】    詐欺
【裁判全文】
臺灣新竹地方法院刑事判決               98年度易字第234號
公  訴  人  臺灣新竹地方法院檢察署檢察官
被      告  甲○○
選任辯護人  林言丞律師
上列被告因詐欺案件，經檢察官聲請簡易判決處刑（97年度偵字
第6142號），本院認不宜以簡易判決處刑，改依通常程序審理，
判決如下：
    主    文
甲○○幫助意圖為自己不法之所有，以詐術使人將本人之物交付
，處有期徒刑月，如易科罰金，以新臺幣壹仟元折算壹日。
    事    實
一、甲○○明知一般人無故取得他人金融帳戶使用之行徑常與財
    產犯罪之需要密切相關，且取得他人帳戶資料之目的在於方
    便取得贓款及掩飾犯行不易遭人追查，竟基於對提供帳戶予
    他人使用，他人若持以犯罪亦無違反其本意之不確定幫助犯
    意，於民國97年4月18日當日晚間7時50分許前之某時，在不
    詳處所，將其本人名義申請開設之華南商業銀行（下稱華南
    銀行）大眾分行帳號000000000000號帳戶之存摺、提款卡及
    密碼等資料，交付予真實姓名年籍不詳人士，提供不詳詐騙
    集團作為詐騙不特定人匯款之人頭帳戶，以此行為幫助他人
    詐欺取財犯行。嗣該詐騙集團成員即意圖為自己不法之所有
    ，於97年4月18日晚上7時50分許，撥打電話與乙○○聯絡，
    佯稱乙○○先前於網際網路購書時，因付款方式設定錯誤，
    仍將按月分期扣款，要求乙○○至自動櫃員機前操作以取消
    設定，致乙○○誤信為真而陷於錯誤，依指示先後於同日晚
    上10時49分19秒、翌日即97年4 月19日凌晨0時16分43秒、0
    時19分36秒，在臺北市○○○路○ 段38號前之華南銀行自動
    櫃員機，以無摺存款方式接續存入新臺幣（下同）8萬元、4
    萬7,000 元、5萬3,000元，合計共18萬元至甲○○前開華南
    銀行大眾分行帳戶內，隨即遭該詐騙集團成員提領一空。嗣
    乙○○發覺受騙旋報警處理，始循線查悉上情。
二、案經新竹市警察局第三分局報告臺灣新竹地方法院檢察署檢
    察官偵查後聲請簡易判決處刑。
    理    由
壹、程序部分：
    按被告以外之人於審判外之言詞或書面陳述，除法律有規定
    者外，不得作為證據。又被告以外之人於審判外之陳述，經
    當事人於審判程序同意作為證據，法院審酌該言詞陳述或書
    面陳述作成時之情況，認為適當者，亦得為證據。當事人、
    代理人或辯護人於法院調查證據時，知有第159條第1項不得
    為證據之情形，而未於言詞辯論終結前聲明異議者，視為有
    前項之同意，刑事訴訟法第159條第1項及第159條之5分別定
    有明文。經查，本件被告甲○○及其辯護人就被害人乙○○
    於警詢時之陳述，在本院準備程序時，就證據能力一節表示
    無意見，且未於本案言詞辯論終結前聲明異議，而本院審酌
    上開證人於警詢時之陳述，係於案發後就自己親身經歷之事
    實所為者，依其陳述作成時之情況並無不適當，且非非法取
    得之證據，又無證明力明顯過低之情形，依前開規定，自得
    為證據；次按，本案認定事實所引用之文書證據，並無證據
    證明係公務員違背法定程序所取得，亦無刑事訴訟法第 159
    條之4 之顯有不可信之情況與不得作為證據之情形，本院斟
    酌本案卷內之證據並非非法取得，亦無證明力明顯過低之情
    形，且經本院於審判期日依法進行證據之調查、辯論，被告
    於訴訟上之程序權，已受保障，故前揭各該證據，亦均得採
    為證據，合先敘明。
貳、實體部分：
一、認定犯罪事實所憑之證據及認定之理由：
    訊據被告甲○○固坦承華南銀行大眾分行帳號000000000000
    號帳戶確為其申辦開立，惟矢口否認有何幫助詐欺取財犯行
    ，辯稱：案發時伊任職於全信小客車租賃有限公司（下稱全
    信公司），薪資都是匯入上開帳戶，伊不可能交給他人，伊
    於97年4月18日自上開帳戶提領3,000元包了乙包禮金後，將
    該帳戶存摺、提款卡與裝禮金之紅包袋放置於自小客車手煞
    車旁置物盒內，隔天發現上開物品均失竊，伊在97年4 月20
    日向華南銀行申報帳戶遺失，也有到新竹縣政府警察局竹東
    分局寶山分駐所報案云云。經查：
(一)、華南銀行大眾分行帳號000000000000號帳戶係被告甲○○於
    96年8 月15日所開立，而上揭不詳詐騙集團成員以前述電話
    詐財之手法，詐使被害人乙○○以無摺存款方式，接續將 8
    萬元、4萬7,000元、5萬3,000元，合計共18萬元存入被告前
    開華南銀行大眾分行帳戶內，隨即遭該詐騙集團成員提領一
    空之事實，已據被害人乙○○於警詢時指述綦詳（見偵查卷
    第11至12頁），並有華南銀行大眾分行以97年5 月13日（97
    ）華大眾字第82號函檢附被告前開帳戶之開戶資料、存款往
    來明細表各乙份、華南銀行自動櫃員機交易明細單影本3 紙
    、內政部警察署反詐騙諮詢專線紀錄表、臺北市政府警察局
    北投分局長安派出所受理詐騙帳戶通報警示簡便格式表、陳
    報單、受理各類案件紀錄表、受理刑事案件報案三聯單影本
    各乙紙存卷為憑（見偵查卷第13至15頁、第17至20頁、第24
    至26頁）。足認被告所有上開華南銀行大眾分行帳戶確遭不
    詳詐騙集團成員用以作為行騙後供被害人乙○○存入款項之
    工具無訛。
(二)、被告雖以前開情詞置辯，然查：
１、被告係自96年8月15日起任職於全信公司，並於本件97年4月
    18日案發前之97年2 月29日離職，且在任職期間曾特別要求
    全信公司將薪資匯入其妻余寶雲所有華南銀行帳號000-00-0
    00000-0號帳戶，全信公司於97年4月份仍匯款予被告係因客
    戶付款後公司才會匯款給司機，故會有時間差距等情，有全
    信公司出具之刑事陳報狀、臺灣新竹地方法院檢察署公務電
    話紀錄單各乙紙附卷足稽（見偵查卷第55至56頁），是被告
    所稱案發時任職全信公司，薪資都是匯入其前開華南銀行大
    眾分行帳戶云云，顯與事實不符，已有可疑。再觀諸上開華
    南銀行大眾分行帳戶存款往來明細表所示，被告於97年4 月
    18日被害人乙○○遭詐騙之款項匯入前，固曾自該帳戶提領
    3,000 元，惟就提領用途，其先於檢察官訊問時供稱：是要
    包禮金給親戚，喜帖好像不在了，要找看看，時隔久遠給哪
    個親戚不記得了云云（見偵查卷第42至43頁），嗣並未依檢
    察官諭知提出喜帖為證；繼於檢察事務官詢問時竟改稱：伊
    是要包給宗親范國，恭賀他新居落成，伊沒說過是親友結
    婚要包禮金云云（見偵查卷第73至74頁），就該親身經歷之
    事實，被告所述前後不一且差距甚巨，亦難憑信。又被告於
    警詢中雖供稱其發現系爭帳戶存摺、提款卡等物失竊後，即
    於97年4月21日晚上6時許至新竹縣政府警察局竹東分局寶山
    分駐所報案，該派出所警員告知其帳戶已遭警示凍結，並未
    製作筆錄，僅開立乙張報案紀錄單等語，然同時表示無法提
    供該報案紀錄單（見偵查卷第8 頁），而經本院函詢新竹縣
    政府警察局竹東分局寶山分駐所結果，均查無被告於97年 4
    月份申報存摺及提款卡遭竊之紀錄，此有警員葛繼勝製作之
    職務報告乙紙在卷可參（見本院98年度審易字第365 號卷第
    15頁），迄本院審理時，經質之被告於警詢時所稱警方開立
    之報案紀錄單何在，被告則沈默不答（本院98年11月25日審
    判筆錄，見本院98年度易字第234 號卷第46頁），益見其心
    虛而為不實供述，無可採信。
２、第者，時下詐欺犯罪集團成員藉由登報或隨機搭訕招攬方式
    獲取存摺、提款卡及密碼之情形甚為常見，執行上亦無重大
    困難，而原帳戶所有人既係出於自願提供帳戶供彼等犯罪使
    用，事後自行凍結帳戶、變更密碼或申請將原提款卡作廢並
    補發新卡之可能性較低；反之，如該存摺、提款卡及密碼係
    以盜贓方式取得，則該詐欺犯罪集團成員自須承擔原帳戶所
    有人隨時報警或求助金融機構應變處理之危險，進而使其費
    心詐騙之款項入帳後，面臨無法領出之窘境。是以詐欺犯罪
    集團成員果真確有使用人頭帳戶之必要，大可透過其他管道
    平和取得並安心使用，根本毋庸竊取或利用拾得之被告所有
    帳戶之存摺、提款卡，徒增日後作為詐欺得款匯入帳戶時無
    從提領甚或遭警查獲之風險。本案綜觀被告於97年4 月18日
    以提款卡自前開華南銀行大眾分行帳戶提領3,000 元後，不
    詳詐騙集團成員旋於同日晚上7 時50分許詐騙被害人乙○○
    ，迨被害人分別存入8 萬元、4萬7,000元、5萬3,000元，合
    計共18萬元至被告前開華南銀行大眾分行帳戶內，旋即遭提
    領一空，其後臺北市政府警察局北投分局長安派出所於翌日
    即97年4月19日凌晨2時許通報內政部警政署反詐騙諮詢專線
    （見偵查卷第14頁），對照被告聲稱於97年4 月19日發現系
    爭帳戶存摺、提款卡失竊一節，被告自承最後乙次使用系爭
    帳戶與其發現系爭帳戶存摺、提款卡失竊間，僅時隔1 日，
    不詳詐騙集團成員竟能精準利用此空檔詐欺行騙得手，可見
    該詐騙集團成員確已完全掌握被告前開華南銀行大眾分行帳
    戶之使用狀況，絕非貿然使用該帳戶作為詐欺取款之工具，
    亦確有把握被告不會於此期間報警或掛失，渠等確實可取得
    詐得之款項，而此等確信，在單純帳戶資料遭竊或遺失而被
    盜用之情形，實無發生可能。
３、其次，徵諸被害人乙○○存入款項之提領紀錄，每筆提領金
    額均為整數，或為3萬元，或為2萬元再加6 元，核與一般使
    用自動櫃員機提領款項者，同行提領單筆上限為3 萬元，且
    無庸收取手續費，如跨行提領單筆上限為2 萬元，同時須收
    取6 元手續費之交易常情相符，堪認上開詐得款項係以被告
    之提款卡插入自動櫃員機內提領之方式取出。而使用提款卡
    領取帳戶內之款項，須操作自動提款機輸入正確之密碼，始
    能順利提領，持有提款卡之人若非得帳戶所有人之同意或授
    權而知悉提款卡之密碼，其欲以隨機輸入數字號碼之方式命
    中正確之密碼而領取款項，以現今提款卡密碼均採6 至12位
    數設計之精密程度而言，機率實微乎其微，又銀行為免發生
    此類狀況，對於提款密碼輸入錯誤亦均設有固定次數之限制
    ，逾此次數即由自動櫃員機沒入提款卡，此為眾所周知之事
    實。查被告既辯稱系爭帳戶僅存摺、提款卡失竊，而依被告
    於警詢、偵訊時供承其提款密碼為「686868」（見偵查卷第
    8頁、第42頁），係6位數字密碼，核與其生日、年齡、住、
    居所地址等基本資料悉無任何關聯，參以被告始終堅稱只有
    自己知道提款卡密碼，也沒有將密碼寫在存摺或提款卡上等
    語（見偵查卷第8至9頁、第42頁），則單純竊得或拾得被告
    存摺、提款卡之人自無從得知被告提款卡之上開6 位數字密
    碼，亦顯無以推敲或任意猜測密碼方式而成功領取款項之可
    能，更足徵前開不詳詐騙集團確係經由被告取得並得知系爭
    帳戶之存摺、提款卡暨提款密碼無疑。另因被告否認交付金
    融帳戶予他人使用，然其既曾於97年4 月18日以提款卡自前
    開華南銀行大眾分行帳戶提領3,000 元，佐以被害人乙○○
    係於同日晚上7 時50分許遭詐騙而匯款至該帳戶，斯時該帳
    戶已為不詳詐騙集團成員持用中，故僅能由該等情事推知被
    告將前開華南銀行大眾分行帳戶提供予他人使用之時間，應
    係在97年4 月18日提款後至當日被害人遭詐騙而匯款間之某
    時，併予敘明。
４、選任辯護人雖為被告利益辯護稱：被告曾於97年4 月20日掛
    失系爭帳戶，倘系爭帳戶存摺、提款卡是被告提供給詐騙集
    團，依照常理，被告應不會再去做掛失的動作，且被告應不
    可能提供自己有經常在使用的帳戶予詐騙集團使用，又被害
    人於97年4月18日被詐騙款項前，系爭帳戶仍有3,356元餘額
    ，依照常情，被告如欲提供系爭帳戶給詐騙集團，應該會事
    先將存款提領出來，故系爭帳戶存摺、提款卡應是遭竊云云
    ，然而，被告所辯系爭帳戶存摺、提款卡係失竊，不知為何
    成為詐欺取財之犯罪工具云云，並無證據足資佐證，且與事
    理多所不符，業如上述，至被告固於97年4 月20日向華南銀
    行大眾分行客服人員申請掛失系爭帳戶，有華南銀行大眾分
    行以98年7 月23日（98）華大眾字第098164號函覆存款事故
    狀況查詢印表乙紙在卷足參（見本院98年度審易字第365 號
    卷第13至13-1頁），惟其辦理日期已在不詳詐騙集團成員向
    被害人乙○○實施詐欺行為並取得被害人款項之後，另被告
    系爭帳戶縱經常使用，亦與被告嗣後是否有交付金融帳戶予
    他人作為不法使用無涉，況系爭帳戶經被告於97年4 月18日
    提領3,000元後，帳戶內尚有餘額3,356元，嗣被害人乙○○
    於同日遭詐騙接續存入合計共18萬元後，旋遭不詳詐騙集團
    成員自該帳戶分別提領3萬元、3萬元、2萬元、2萬6元、2萬
    6 元、2萬6元、2萬6元、2萬6元，合計共18萬30元，其後迄
    至系爭帳戶遭設警示凍結為止，該帳戶內餘額仍有3,326 元
    等情，有前揭華南銀行存款往來明細表可佐（見偵查卷第20
    頁），是若系爭帳戶確遭不詳詐騙集團成員竊取使用，衡情
    該等不法份子行騙後自應將系爭帳戶內所有金錢悉數提領殆
    盡，豈有獨留被告帳戶原有餘額幾未加以動用之理，此違逆
    常情之舉適足證應係來自於被告與收受帳戶者雙方所達成之
    協議、共識，益徵本件確係被告本於不明之緣由，主動將系
    爭帳戶存摺、提款卡暨提款密碼等資料交付予他人使用，而
    非如其所辯之失竊云云，是辯護人上開辯詞均難執為有利於
    被告之認定。
５、查本件被害人乙○○僅經由電話遭不詳詐騙集團成員行騙，
    於聯繫過程中並未直接與施用詐術者見面，亦未曾見過被告
    或聽聞被告聲音，故本案並無積極證據證明被告與不詳詐騙
    集團成員間，有共同基於詐欺取財之犯意聯絡。次按刑法上
    之故意，分直接故意（確定故意）與間接故意（不確定故意
    ），「行為人對於構成犯罪之事實，明知並有意使其發生者
    」為直接故意；又「行為人對於構成犯罪之事實，預見其發
    生而其發生並不違背其本意者」為間接故意。而郵政儲金或
    銀行帳戶可供款項之存匯、提領，一般人均可輕易申請開設
    ，並無任何資格條件之限制，倘有使用金融存款帳戶之正當
    用途，自以使用本人或可信賴之親友申請之帳戶，最為便利
    安全，始可避免帳戶名義人反悔或心存歹念，利用通知掛失
    止付、變更存戶印鑑圖章或換摺之方式，將帳戶內之款項領
    走一空，反致使用帳戶人蒙受損失，苟非為犯罪等不法目的
    或為掩飾自己真實身分，並藉以逃避查緝，依常情並無捨棄
    自己申設帳戶而迂迴以花費金錢或其他方法向無相當信賴關
    係之陌生人取得帳戶使用之理，且近年來以詐欺取財之犯罪
    類型層出不窮，該等犯罪，多數均係利用他人帳戶作為詐欺
    所得財物之出入帳戶，業經媒體廣為披載，是依一般人通常
    之知識、智能及經驗，均已詳知向陌生人購買、承租或其他
    方法取得帳戶者，多係欲藉該帳戶取得不法犯罪所得，且隱
    匿帳戶內資金之實際取得人之身分，以逃避追查。據此，被
    告任意交付金融帳戶予他人，該人既有使用金融帳戶之需，
    竟不思自行申辦，反大費周章收集他人金融帳戶使用，顯與
    一般交易常情相悖，則其用途實屬可疑，足證被告應可預見
    金融帳戶提供他人使用將幫助他人實施詐欺犯罪，竟仍將其
    金融帳戶存摺、提款卡及密碼交付予來路不明之人，是縱無
    證據證明被告明知該人之犯罪態樣係以該金融帳戶供詐欺取
    財犯罪之用，惟其顯具縱有人以其金融帳戶實施詐欺取財犯
    罪亦不違背其本意之幫助意思自明。綜上，本案事證明確，
    被告上揭所辯各節，無非係臨訟意圖卸責之詞，不足採信，
    其犯行洵堪認定，應依法論罪科刑。至被告甲○○聲請本院
    傳訊證人黃慧真到庭查證，本院認為與本案待證事實無關，
    且待證事實已臻明瞭無再調查之必要，爰依刑事訴訟法第16
    3條之2第2款、第3款，認並無調查之必要，附此說明。
二、論罪科刑：
(一)、按詐欺取財犯罪行為中，受領他人因詐欺行為而交付之財物
    固屬整個詐欺行為之一部，惟若僅提供金融機構帳戶之行為
    ，而無其他犯意聯絡與行為分擔者，仍應認為係詐欺取財構
    成要件以外之幫助行為。因郵（電）匯業務之快速、便捷特
    性，被詐欺者以郵（電）匯方式匯出財物時，詐騙者得輕易
    透過所取得之人頭帳戶迅速領取，無須再藉由帳戶所有人之
    協力，故帳戶所有人提供帳戶之行為，僅屬於他人實施犯罪
    之提供便利助力之幫助行為。
(二)、從而，被告甲○○交付金融帳戶存摺、提款卡及密碼等資料
    供人不法使用，顯係基於幫助他人詐欺取財之不確定犯意，
    且其所為提供金融帳戶存摺、提款卡及密碼等資料之行為亦
    屬刑法詐欺取財罪構成要件以外之行為，是被告既以幫助他
    人犯罪之意思而參與犯罪構成要件以外之行為，核其所為，
    係犯刑法第30條第1 項前段、第339條第1項之詐欺取財罪之
    幫助犯，爰依刑法第30條第2項規定，按正犯之刑減輕之。
(三)、爰審酌被告提供金融帳戶存摺、提款卡及密碼等資料予他人
    犯罪使用之幫助犯行，使收受者憑恃犯罪追查不易而肆無忌
    憚，助長詐欺取財之歪風，顯對社會財貨秩序、正常經濟交
    易安全及人民財產權構成嚴重危害，增加被害人尋求救濟之
    困難，且於政府機關多所宣導勿交付個人金融帳戶存摺、提
    款卡及密碼等資料以免淪為不法犯罪之幫助工具，卻仍交予
    他人使用，足徵其對法令禁止規範之嚴重漠視心態，犯後猶
    飾詞狡辯，復未賠償被害人所受損害，態度欠佳，兼衡其犯
    罪動機、目的、手段、生活狀況及被害人所受損害金額等一
    切情狀，量處如主文所示之刑，並諭知易科罰金之折算標準
    。
據上論斷，應依刑事訴訟法第452 條、第299條第1項前段，刑法
第339條第1項、第30條第1項前段、第2項、第41條第1 項前段，
刑法施行法第1條之1第1項、第2項前段，判決如主文。
本案經檢察官黃英彥到庭執行職務。
中    華    民    國    98    年    12    月     9    日
                  刑事第二庭審判長法  官  賴淑敏
                                  法  官  楊數盈
                                  法  官  林惠君
以上正本證明與原本無異。
如不服本判決，應於收受本判決後10日內向本院提出上訴書狀。
上訴書狀應敘述具體理由，未敘述上訴理由者，應於上訴期間屆
滿後20日內補提理由書狀於本院（均須按他造當事人之人數附繕
本，並請勿「逕送上級法院」）。
中    華    民    國    98    年    12    月     9    日
                                  書記官  蔣淑君
附錄本案論罪科刑法條全文：
刑法第339條第1項
意圖為自己或第三人不法之所有，以詐術使人將本人或第三人之
物交付者，處5年以下有期徒刑、拘役或科或併科1千元以下罰金
。


司法院資訊處製作；財團法人民間司法改革基金會備份。
